臺灣高等法院刑事判決
110年度上訴字第188號
上  訴  人  
即  被  告  廖韋智


上列上訴人因詐欺案件，不服臺灣新竹地方法院109年度訴字第3
55號，中華民國109年10月5日第一審判決（起訴案號：臺灣新竹
地方檢察署108年度偵字第12100號），提起上訴，本院判決如下
：
    主  文
上訴駁回。
    事  實
一、廖韋智於民國108年5月中旬，加入真實姓名、年籍均不詳，
    以即時通訊軟體LINE暱稱為「Alger林」之人所組成之三人
    以上之詐欺集團，並於集團內負責「收水」即向車手收取贓
    款之工作。其與所屬詐欺集團成員共同意圖為自己不法所有
    、基於三人以上共犯詐欺取財之犯意聯絡，由詐騙集團某成
    年女性成員先於108年9月20日上午10時3分許，撥打電話給
    廖寶月，假冒為廖寶月之孫女廖宜萱，並佯稱：伊朋友亟需
    借款周轉云云，致廖寶月陷於錯誤，於同日中午12時5分許
    ，至新北市樹林區柑園郵局，臨櫃匯款新臺幣（下同）15萬
    元至賴俊豪(所涉詐欺取財等罪嫌，另由檢察官為不起訴處
    分)名下臺灣新光商業銀行股份有限公司(下稱新光銀行)帳
    號000-0000000000000號帳戶(下稱系爭新光銀行帳戶)內，
    嗣經賴俊豪於同日上午12時28分至43分許，在新竹地區，憑
    提款卡及密碼，利用自動櫃員機，接續提領共計15萬元之現
    金(其中3萬元，係由賴俊豪先轉匯至名下郵局帳戶後，再領
    出)後，廖韋智即於同日中午12時46分許，在新竹市○區○○路
    0號肯德基店內，向賴俊豪收取該15萬元並層轉予詐騙集團
    某不詳成年男性成員。
二、案經廖寶月訴由新竹市警察局第一分局報告臺灣新竹地方檢
    察署檢察官偵查起訴。
    理  由
壹、證據能力部分：
    按被告以外之人於審判外之陳述，雖不符刑事訴訟法第159
    條之1至第159條之4之規定，而經當事人於審判程序同意作
    為證據，法院審酌該言詞陳述或書面陳述作成時之情況，認
    為適當者，亦得為證據。又當事人、代理人或辯護人於法院
    調查證據時，知有第159條第1項不得為證據之情形，而未於
    言詞辯論終結前聲明異議者，視為有前項之同意，同法第15
    9條之5亦有明定。查本件檢察官、被告就本判決下列所引被
    告以外之人於審判外陳述之證據能力均不予爭執，迄至言詞
    辯論終結，亦未對該等證據之證據能力聲明異議，本院審酌
    該些供述證據作成時，核無違法取證或其他瑕疵，認為以之
    作為本案之證據屬適當，自有證據能力。其餘資以認定被告
    犯罪事實之非供述證據，均查無違反法定程序取得之情形，
    依刑事訴訟法第158條之4反面規定，亦具證據能力。
貳、實體部分：
一、認定犯罪事實所憑證據及理由：
    上開犯罪事實，業據上訴人即被告（下稱被告）廖韋智於原
    審及本院準備程序、審理時，均坦承不諱（見原審卷第44、
    54頁，本院卷第44、67頁），核與證人即同案被告賴俊豪於
    警詢、偵查中(見偵卷第11至13、40至43、84、85頁)，證人
    及告訴人廖寶月於警詢時之證述（見偵卷第19、20頁），情
    節大致相符，並有告訴人提出之郵政跨行匯款申請書1紙(見
    偵字第932號卷第17頁)、監視器錄影畫面翻拍照片4張、新
    光銀行帳戶交易明細表、中華郵政股份有限公司客戶歷史交
    易清單、新竹郵局109年2月21日竹政字第1090000142號函檢
    送之提款影像光碟1片、新光銀行帳戶交易明細1份及新光銀
    行109年2月20日新光銀集作字第1090100672B號函檢送之提
    款影像光碟1片附卷可稽(見偵卷第8、18、143至148頁)，足
    認被告上開任意性自白核與事實相符，應堪採信。綜上，本
    案事證明確，被告犯行堪以認定，應依法論科。
二、論罪科刑：
  ㈠被告因綽號「Alger林」之男子介紹加入詐騙集團擔任「收水
    」，依照「Alger林」指示前往特定地點拿取車手提領之款
    項，復交付所屬詐騙集團之其他成年成員，足認共同參與實
    施本件詐欺取財犯行之共犯人數至少為3人以上無疑，且被
    告對此知之甚明。核被告所為，係犯刑法第339條之4第1項
    第2款之三人以上共同詐欺取財罪。
  ㈡按共同正犯之成立，祇須具有犯意之聯絡，行為之分擔，既
    不問犯罪動機起於何人，亦不必每一階段犯行，均經參與（
    最高法院34年上字第862號判例意旨參照）。次按共同正犯
    之意思聯絡，原不以數人間直接發生者為限，即有間接之聯
    絡者，亦包括在內（最高法院77年台上字第2135號判例意旨
    參照）；又意思之聯絡並不限於事前有所謀議，即僅於行為
    當時有共同犯意之聯絡者，亦屬之，且其表示之方法，亦不
    以明示通謀為必要，即相互間有默示之合致，亦無不可（最
    高法院73年台上字第2364號判例意旨參照）；再共同實施犯
    罪行為之人，在合同意思範圍以內，各自分擔犯罪行為之一
    部，相互利用他人之行為，以達其犯罪之目的者，即應對於
    全部所發生之結果，共同負責（最高法院28年上字第3110號
    判例意旨參照）；且共同正犯間，非僅就其自己實施之行為
    負其責任，並在犯意聯絡之範圍內，對於他共同正犯所實施
    之行為，亦應共同負責（最高法院32年上字第1905號判例意
    旨參照）。查被告雖未直接對告訴人施以詐術，惟其受綽號
    「Alger林」指揮，負責「收水」即向賴俊豪收取贓款之工
    作，再將贓款層轉予詐騙集團某年籍姓名不詳之成年男性成
    員，主觀上係以自己犯罪之意思分擔實行犯罪構成要件之行
    為，並與「Alger林」及其他詐欺集團成年成員間有犯意聯
    絡及行為分擔無疑，自屬共同正犯。
　㈢關於刑法第59條規定之審酌：
  ⒈按犯罪之情狀顯可憫恕，認科以最低度刑仍嫌過重者，得酌
    量減輕其刑，刑法第59條定有明文。該條所謂「犯罪之情狀
    」，與同法第57條規定科刑時應審酌之一切情狀，並非有截
    然不同之領域，於裁判上酌減其刑時，應就犯罪一切情狀（
    包括第57條所列舉之10款事項），予以全盤考量，審酌其犯
    罪有無可憫恕之事由（即判例所稱有特殊之原因與環境等等
    ，在客觀上足以引起一般同情，以及宣告法定低度刑，是否
    猶嫌過重），以為判斷（最高法院102年台上字第2513號判
    決意旨參照）。查刑法第339條之4之加重詐欺罪之法定刑為
    「1年以上7年以下有期徒刑，得併科1百萬元以下罰金」，
    刑責極為嚴峻，然同為違犯本罪之人，其原因動機不一，參
    與分工及犯罪情節未必盡同，有身為主導策畫者、或僅係聽
    命主謀指示行事；亦有僅屬零星偶發違犯、或是具規模、組
    織性之集團性大量犯罪；其犯行造成被害人之人數、遭詐騙
    金額亦有不同，是其加重詐欺行為所造成危害之程度自屬有
    異，法律科處此類犯罪，所設之法定最低本刑卻同為「1年
    以上7年以下有期徒刑」，且縱量處最低法定刑，仍無從依
    法易科罰金或易服社會勞動，不可謂不重。於此情形，倘依
    其情狀處以1年以下有期徒刑，即足以懲儆，並可達防衛社
    會之目的者，自非不可依客觀之犯行與主觀之惡性二者加以
    考量其情狀，是否有可憫恕之處，適用刑法第59條之規定酌
    量減輕其刑，期使個案裁判之量刑，能斟酌至當，符合比例
    原則。
　⒉以本案犯罪情節而論，被告所為刑法第339條之4第1項第2款
    之加重詐欺犯行，造成告訴人受有財物損失，實無可取，固
    值非難，然考量本件被告係擔任「收水」工作，聽人指示收
    取車手所領取之贓款，與上層謀劃及實際實行詐術者相比，
    其參與犯行之惡性較輕，且依卷內證據，亦無從認定被告就
    本件犯行實際獲有犯罪所得之分配，而本件被害人僅為1人
    ，其遭詐騙之金額為15萬元，又被告犯後已知坦承犯行，且
    一再表示有賠付告訴人損失之意，然因告訴人於原審及本院
    始終未到庭而未能洽商和解事宜，足見被告犯後確有悔意。
    是依被告本案加重詐欺犯行相較於其他加重詐欺之行為人或
    為主導首謀、長期大量犯案，肇致多數被害人、鉅額款項遭
    詐騙，並從中獲取高額暴利等情形以觀，本案被告犯罪情節
    及所造成之危害程度，實屬較輕。從而，依被告犯罪之具體
    情狀及行為背景綜合以觀，倘就被告量處法定最低度刑有期
    徒刑1年，仍嫌過重，在客觀上應足以引起一般人之同情，
    確有法重情輕之失衡情狀，爰依刑法第59條規定，酌量減輕
    其刑，期使個案裁判之量刑，符合罪責相當之原則。　
三、駁回上訴之理由：
  ㈠原審審理結果，認被告所犯罪證明確，因而適用刑法第28條
    、第339條之4第1項第2款、第59條等規定，並說明審酌被告
    正值青壯，身強體健，不知勉力謀事，依循正途以獲取一己
    所需財物，竟為一己私利，加入詐欺集團擔任收款人員，以
    助詐欺集團遂行詐騙行為，造成被害人財產上之損害，所為
    實無足取，惟念被告犯後坦承犯行，態度尚可，兼衡被告有
    服飾、餐飲之工作經歷，另考量被告就本案犯行之分工角色
    、支配程度、實際獲利，暨其犯罪之動機、目的、手段、品
    行、生活狀況（警詢自陳家庭經濟狀況為勉持）、智識程度
    為高職畢業等一切情狀，量處有期徒刑6月。經核其認事用
    法，洵無違誤，量刑亦屬妥適，核無不合。
　㈡被告上訴意旨略以：被告深知悔悟，因單親與母相依為命，
    為了生計，在不知情之下鑄成大錯，請從輕量刑，希望能宣
    告緩刑或易科罰金，給予自新機會云云（見本院卷第21、68
    頁）。惟按刑事審判旨在實現刑罰權分配正義，故法院對有
    罪被告科刑，應符合罪刑相當原則，使輕重得宜，罰當其罪
    ，以契合社會法律感情，此所以刑法第57條明定科刑時應審
    酌一切情狀，尤應注意該條所列各款事項以為科刑輕重之標
    準，俾使法院就個案量刑，能斟酌至當。又量刑輕重係屬事
    實審法院得依職權自由裁量事項，苟已斟酌刑法第57條各款
    所列情狀而未逾越法定刑度，不得遽指為違法（最高法院98
    年台上字5002號判決意旨參照）。
　　本件原審量刑時，已以行為人責任為基礎，敘明刑法第57條
    所定各款科刑輕重應審酌之事項，並適用刑法第59條規定酌
    減其刑，於法定刑度範圍內，詳予考量審酌而為刑之量定，
    並未逾越公平正義之精神，亦無濫用裁量職權情事，核屬法
    院量刑職權之適法行使，尚屬妥適，自難指為違法或不當。
    且原審就被告本件犯行，僅量處有期徒刑6月，乃係法定最
    低刑度有期徒刑1年予以減輕1/2之最低刑度，已屬從輕，自
    難認原審就被告有何量刑過重之情，被告徒以前詞指摘原審
    量刑不當，請求再予減輕，並無可採。又本案被告所犯為刑
    法第339條之4第1項第2款之加重詐欺罪，該罪之法定刑為1
    年以上7年以下有期徒刑，得併科1百萬元以下罰金，其最重
    法定刑為「7年以下有期徒刑」，是就被告本案犯行雖經判
    處有期徒刑6月，仍不合於刑法第41條第1項「犯最重本刑為
    『5年以下有期徒刑以下』之刑之罪，而受6月以下有期徒刑或
    拘役之宣告」而得易科罰金之要件，依法不得易科罰金，被
    告上訴請求判處得易科罰金之刑，自於法無據，難認可採。
　㈢再者，被告雖請求給予緩刑宣告云云，然按，緩刑為法院刑
    罰權之運用，旨在獎勵自新，祇須合於刑法第74條所定之條
    件，法院本有自由裁量之職權。而關於緩刑之宣告，除應具
    備一定條件外，並須有可認為以暫不執行刑罰為適當之情形
    ，始得為之。法院行使此項裁量職權時，應受比例原則、平
    等原則等一般法律原則之支配；但此之所謂比例原則，指法
    院行使此項職權判斷時，須符合客觀上之適當性、相當性及
    必要性之價值要求，不得逾越，用以維護刑罰之均衡；而所
    謂平等原則，非指一律齊頭式之平等待遇，應從實質上加以
    客觀判斷，對相同之條件事實，始得為相同之處理，倘若條
    件事實有別，則應本乎正義理念，予以分別處置，禁止恣意
    為之，俾緩刑宣告之運用，達成客觀上之適當性、相當性與
    必要性之要求（最高法院99年度台上字第7994號判決意旨參
    照）。查被告前①因詐欺等案件，經臺灣新北地方法院以109
    年度訴字第306號判決判處有期徒刑1年6月，現上訴由本院
    以109年度上訴字第3798號案件審理中；②因詐欺等案件，經
    臺灣臺北地方法院以109年度訴字第557號案件審理中；③因
    詐欺等案件，經臺灣高雄地方法院以109年度金訴字第60號
    判處有期徒刑1年3月、1年2月，應執行有期徒刑1年6月，上
    訴後經臺灣高等法院高雄分院以110年度金上訴字第11號判
    決關於犯罪所得沒收部分撤銷，其他上訴駁回；④因詐欺等
    案件，經臺灣臺中地方法院以109年度訴字第2443號判處有
    期徒刑1年2月，現上訴由臺灣高等法院臺中分院以110年度
    金上訴字第358號案件審理中；⑤因詐欺等案件，經臺灣臺中
    地方法院以109年度金訴字第595號判決判處有期徒刑1年2月
    、1年2月，應執行有期徒刑1年4月，此有本院被告前案紀錄
    表在卷可稽（見本院卷第29至31、77至80頁），而被告本件
    所為，乃與上開各案件為相類似之犯行，可見被告本件所為
    並非一時失慮所致，經本院斟酌上情及全案情節後，認尚無
    暫不執行被告刑罰為適當之情事，自不宜為緩刑之宣告，被
    告猶執前詞請求緩刑云云，亦屬無據。　　
  ㈣綜上，被告徒以前詞、溢於法律之規定，上訴請求再予減輕
    ，判處得易科罰金之刑，或求予緩刑宣告，均難認可採，本
    件上訴核無理由，應予駁回。　　
據上論斷，應依刑事訴訟法第368條，判決如主文　　
本案經檢察官黃依琳提起公訴，檢察官陳昱旗到庭執行職務。
中　　華　　民　　國　　110 　年　　4　　月　 　28　　日
                  刑事第十一庭  審判長法　官  周煙平
                                      法　官  陳俞伶
                                      法　官  連育群
以上正本證明與原本無異。
如不服本判決，應於收受送達後20日內向本院提出上訴書狀，其
未敘述上訴之理由者並得於提起上訴後20日內向本院補提理由書
（均須按他造當事人之人數附繕本）「切勿逕送上級法院」。
                                      書記官  廖紫喬
中　　華　　民　　國　　110 　年　　4 　　月　　28　　日
附錄：本案論罪科刑法條全文　　　　　　　　　 
中華民國刑法第339條之4
犯第339條詐欺罪而有下列情形之一者，處1年以上7年以下有期
徒刑，得併科1百萬元以下罰金：
一、冒用政府機關或公務員名義犯之。
二、三人以上共同犯之。
三、以廣播電視、電子通訊、網際網路或其他媒體等傳播工具，
    對公眾散布而犯之。
前項之未遂犯罰之。